【裁判字號】    94,訴,434
【裁判日期】    950330
【裁判案由】    偽造文書
【裁判全文】
臺灣士林地方法院刑事判決               94年度訴字第434號
公  訴  人  臺灣士林地方法院檢察署檢察官
被      告  乙○○
上列被告因偽造文書案件，經檢察官提起公訴（94年度偵緝字第
470 號），本院判決如下：
    主  文
乙○○無罪。
    理  由
一、公訴意旨略以：被告乙○○意圖為自己不法所有，於民國89
    年10月間，在臺北縣中和市某處，拾獲丙○○所遺失之中華
    民國國民身分證後侵占入己（另經臺灣士林地方法院檢察署
    檢察官以已逾追訴權時效，不另為不起訴處分），復基於偽
    造文書行為之故意，持該身分證至臺北市中山區○○○路○
    段149 巷20號5 樓丁○○開設之「來電通信社」，向不知情
    之丁○○佯稱伊係受丙○○所託委請渠代辦申請行動電話，
    致丁○○不疑有他，除幫乙○○代為填寫中華電信公司士林
    營運處行動電話業務【租用／異動】申請書及同意書（以下
    分別簡稱：申請書、同意書），且於該申請書上客戶名稱及
    新客戶簽章欄及同意書上立同意書人欄內偽簽「丙○○」簽
    名外，並僱請不知情之第3 人偽刻丙○○印章用印於上開申
    請書及同意書上，繼於同年10月27日，由丁○○持上開丙○○身分證、印章及偽造之申請書、同意書，至臺北市○○區
    ○○路10號之中華電信股份有限公司（以下簡稱：中華電信
    公司）士林營業處，以丙○○之名義，向中華電信公司申請
    租用0000000000號及0000000000號之2 支行動電話門號，致
    中華電信公司陷於錯誤交付上開2 支行動電話門號之SIM 卡
    予丁○○轉交予乙○○使用，事後均未按期繳交租用費及通
    話費，足以生損害於丙○○及中華電信公司對行動電話業務
    管理之正確性。
二、按犯罪事實應依證據認定之，無證據不得認定犯罪事實；又
    不能證明被告犯罪者，應諭知無罪之判決，刑事訴訟法第15
    4 條第2 項、第301 條第1 項前段分別定有明文。再按事實
    之認定，應憑證據，苟未能發現相當之證據，或證據不足以
    證明，自不能以推測或擬制之方法，以為裁判之基礎；且認
    定犯罪事實所憑之證據，其為訴訟上之證明，須達於通常一
    般人均不致有所懷疑，而得確信其為真實之程度者，始得據
    為有罪之認定，倘其證明尚未達到此一程度，而有合理之懷
    疑存在時，尚難為有罪之認定基礎；苟積極證據不足為不利
    於被告事實之認定時，即應為有利於被告之認定，更不必有
    何有利之證據，最高法院分別著有40年臺上字第86號、76年
    臺上字第4986號、30年上字第816 號判例可資參照。
三、公訴人認被告涉有刑法第216 條、第210 條及第339 條第 1
    項詐欺取財罪等罪嫌，無非係以：（一）被害人丙○○之證
    述、丙○○補領國民身分證申請書、中華電信雙和營運處切
    結書1 紙；（二）證人丁○○於偵查中之結證；（三）中華
    電信公司士林營運處行動電話申請書、同意書，及（四）內
    政部警政署刑事警察局鑑驗書為其主要論據。
四、訊據被告堅決否認有何偽造文書、詐欺取財之不法犯行，辯
    稱：於89年10月27日，持丙○○身分證、印章及以丙○○為
    申辦名義人之申請書、同意書，至臺北市○○區○○路10號
    之中華電信公司士林營業處以丙○○之名義，向中華電信公
    司申請租用0000000000號及0000000000號之2 支行動電話門
    號者係伊本人，並非丁○○，惟伊當時係認為丙○○係丁○○之友人，且伊取得申請書、同意書時，其上資料早由丁○○填載完成，並已備妥丙○○之印文及簽名、指印，甚至伊
    之資料也經丁○○事先填妥，而在不知情之情形下單純持丁○○交付予伊之上開資料，幫忙丁○○前往中華電信公司士
    林營業處申辦號碼分別為0000000000號及0000000000號之2
    支行動電話門號，當時丁○○亦有將錢交給伊付給中華電信
    公司以支付申辦上開門號所需之費用。嗣伊領得上開中華電
    信公司之2 個門號SIM 卡及搭配之手機2 支後，伊隨即交付
    予丁○○，自己並未使用上開手機門號等語。是本案應審究
    之爭點，厥為：(1)究係何人持丙○○之身分證及丙○○名義
    之同意書、申請書前往申辦門號？(2)被告所辯丙○○之身分
    證及申請書、同意書均係丁○○填妥後交付予被告，被告主
    觀上對於丙○○並未同意申辦本案中華電信公司0000000000
    號及0000000000 號 之行動電話門號乙節，是否知悉或有無
    認識之可能性、是否具有行使偽造私文書及詐欺取財之故意
    。
五、公訴人認被告涉有本案犯行，無非係以證人丁○○於偵查中
    所為證述為其最主要之依據。然查：
(一)經本院提訊證人丁○○到庭行交互詰問，證人丁○○已就本
    案經過情形證述略以：伊當時在臺北市中山區○○○路 ○段
    149 巷7 號1 樓即伊處所對面樓下開設來電通訊行，89年10
    月間，伊是住在臺北市○○街21號10樓之2 ，該址被告亦有
    借宿一段時間；丙○○的身分證是一位綽號「菜心」的人拿
    來，說是其朋友要辦行動電話，並未出具丙○○之委託書，
    伊當天就到錦州街1 個公園的中間巷子裡幫忙代刻丙○○之
    印章，並填寫申請書、同意書上之資料。則依證人丁○○上
    開所證，顯與被告所辯係丁○○持丙○○身分證請伊代為至
    中華電信公司申辦手機門號等情相符，被告所辯係伊持往申
    辦手機門號等節，即非無憑。
(二)然查，證人丁○○上開所證與其先前於偵查中亦結證略以：
    是乙○○拿丙○○之身分證至伊經營之來電通訊社，請伊向
    中華電信公司申請號碼分別為0000000000號及0000000000號
    之2 支行動電話門號，伊僅在伊開設之通訊行內代填申請書
    、同意書（筆錄誤載為「切結書」應予更正）上之資料，並
    在上面蓋伊之指印，待資料完備後，伊再去中華電信士林營
    運處辦理，於辦好後再將手機及門號拿給被告（94年6 月16
    日偵查筆錄，臺灣士林地方法院檢察署94年度偵緝字第470
    號卷第42頁、第43頁參照）云云，顯與證人丁○○於本院行
    交互詰問時所為之上開結證內容所證相互矛盾，證人丁○○
    之證詞前後既不相一致，即有瑕疵可指，自不得盡信其證詞
    而為不利或有利被告認定之依據。其實情究係如何，自有比
    對證人丁○○前後之證詞，並綜合客觀證據予以辨明之必要
    ：
  1.細繹證人丁○○接受檢察官訊問時之情節，當檢察官詢以：
    「乙○○是否拿丙○○之身分證至你的通訊行請你申請2 支
    行動電話？乙○○是否在庭之被告？」，證人答：「應該是
    」；嗣證人且又就是否係伊或者乙○○持往中華電信公司士
    林營運處申辦門號乙節，先又證稱：是乙○○去辦；嗣又改
    稱是伊親自去辦，語多迴避保留或閃爍，且未能肯定答案，
    復且多與先前所為陳述不符之陳述，則其偵訊時所證之真實
    性更堪置疑。況且，檢察官以證人丁○○結證時，顯然丁○○有因其所為證言致陷己入罪之危險，當有刑事訴訟法第18
    1 條即「證人恐因陳述致自己或與其有前條第1 項關係之人
    受刑事追訴或處罰者，得拒絕證言。」之拒絕證言事由，卻
    未經檢察官依刑事訴訟法第186 條第2 項告以得拒絕證言之
    意旨，則證人丁○○前於偵訊時所證，是否係為避己之罪責
    ，而未能按實情證述，即非無疑。反觀被告迭於警詢、偵查
    及本院準備、審理期日，均一致辯稱係丁○○持丙○○之國
    民身分證以及業已填載完成、蓋好指印之申請書、同意書，
    交其至中華電信公司士林營運處申辦門號等情，與證人丁○○於本院審理時所為上開證述相符，而較為可採。
  2.況查，申辦中華電信公司行動電話門號之流程，倘非本人前
    往申辦，均須於制式之申請書上之「委託書」欄填載資料，
    並於申辦過程比對該受託人之身分證件確認身分，藉以防弊
    。則本案申請書上之委託書受託人既為被告，又以被告所辯
    暨證人丁○○嗣於本院審理時所證：被告始為實際前往中華
    電信公司士林營運處申辦行動電話之人等情，較為可採，益
    徵證人丁○○先前於偵訊中所證確與實情不符。準此以觀，
    本案行動電話門號既係由被告親往申辦，倘其原即持有丙○○之國民身分證，何有特意再由丁○○填載申請書、同意書
    資料之必要？再其上固有丁○○之指印，惟該指印既屬偽造
    ，本不具不可代替性，亦無非丁○○親為之理，綜上益徵被
    告所辯當有可信依據。
  3.再按，犯罪行為人為掩飾行藏，或有以小惠施以他人，藉他
    人為工具而遂其犯行，並由自己獲取主要不法利益，當為常
    情。比較被告與丁○○在本案申請書、同意書上所留存之犯
    罪跡證，證人丁○○親為填載申請書、同意書各欄資料，並
    且留下自己之指印（此除據丁○○證述在卷外，並有丁○○
    當庭書寫之「丙○○」字跡可供對照，指印部分並經內政部
    警政署鑑驗確為丁○○之指紋，亦有內政部警政署刑事警察
    局91年11月12日刑紋字第0910305654號鑑驗書1 紙在卷可稽
    （參見臺灣士林地方法院檢察署92年度偵字第820 號卷【以
    下簡稱：82 0號卷】第62頁、第63頁），惟均係待鑑定始得
    知悉之犯罪跡證。至被告之姓名則清楚地填載於申請書上委
    託書之受託人欄，藉以表彰係被告前往申辦行動電話門號，
    可謂無待比對即可知悉且得輕易循線查悉被告犯行之明顯犯
    罪跡證。兩相比較，顯以在申請書、同意書上留有鮮明犯罪
    跡證之被告，較有可能為他人利用之工具，由此更見被告所
    辯並非無憑。
  4.況查，證人丁○○另為臺灣台中地方法院於92年1 月29日以
    92年度訴字第334 號判決以其行使偽造私文書，判處有期徒
    刑3 月，揆其犯罪事實係丁○○於89年10月31日冒用甲○○
    名義，持不詳方式取得之甲○○國民身分證至中華電信公司
    臺灣北區電信分公司臺北南區管理處，接續填寫申請書2 份
    ，並於新客戶簽章欄內偽造甲○○署押（含印文2 枚、簽名
    2 枚），則丁○○確有冒名申辦行動電話之犯罪慣性；再者
    ，被告及證人丁○○2 人於89年10月間之關係既係被告無償
    借宿丁○○之住處，且丁○○又係實際開設來電通訊行，以
    經營電信申辦業務為業，衡酌2 人之交往關係及職業背景，
    益徵被告所辯及丁○○於本院所證本案係被告經丁○○交付
    丙○○之國民身分證以及業經丁○○填載完成、用印之申請
    書、同意書，再轉由被告持往中華電信公司士林營運處申辦
    之情節，確有可信之依據。
  5.本案既係由丁○○轉交丙○○之身分證件、業經丁○○填載
    完成之申請書及同意書予被告前往申辦門號，被告與丙○○
    又不相識，丁○○轉交上開資料、蓋用指印之情節又未為被
    告所親見，則被告所辯伊主觀上並不知情，認為確係丙○○
    有意申辦門號等語，即非無可能，此外，又別無積極證據可
    以證明被告主觀上確有偽造文書、詐欺取財之犯意，即不能
    排除被告所辯情節之可能性。
(三)再者，中華電信公司號碼0000000000號及0000000000號之行
    動電話門號經啟用後，確有相當筆數之通聯記錄，此有其通
    話明細清單存卷可按（附於820 號卷），經警訪查與該2支
    行動電話門號相互通聯門號行動電話持用人庹繼芸（820 號
    卷第127 頁參照）、胡富盛（820 號卷第93頁參照）、游宗
    照（820 號卷第99頁參照）、林世雄（820 號卷第104 頁參
    照）並提示被告及丙○○之口卡照片供其閱覽後，均一致證
    稱不認識被告或丙○○，各有其警詢筆錄在卷可按，則亦無
    積極證據可資認定公訴意旨所指，被告乙○○即係於申辦並
    取得中華電信公司號碼0000000000號及0000000000號2 支行
    動電話門號SIM 卡後，持之盜用並獲得不法使用利益之犯罪
    行為人。
(四)公訴人固另以被害人丙○○之指述，及丙○○補領國民身分
    證申請書、中華電信雙和營運處切結書、申請書、同意書各
    1 紙，據為證明被告犯罪事實之證據方法，惟上開證據方法
    均僅得證明丙○○確遭人持其遺失之國民身分證冒名申辦中
    華電信公司號碼0000000000號及0000000000行動電話門號之
    事實；至內政部警政署刑事警察局鑑驗書雖可證明客戶簽名
    欄之指印確係丁○○所有，惟均無從證明被告確具偽造文書
    、詐欺取財之主觀犯意之待證事實，即無從據為不利被告認
    定之依據。
六、綜上，依卷存證據並不能排除被告所辯：伊僅係依丁○○之
    囑託，持丙○○之國民身分證、申請書、同意書前往中華電
    信公司士林營運處申辦門號，主觀上並不知悉丙○○本人無
    意申辦行動電話門號之可能性，公訴意旨所引證據均無從證
    明至通常一般之人均不致有所懷疑，而使本院確信被告確有
    行使偽造私文書、詐欺取財主觀犯意，而得認定被告確有公
    訴意旨所指犯罪事實之程度；此外，復查無其他證據足資證
    明被告涉有行使偽造文書及詐欺取財之犯行，揆諸上開說明
    ，自應對被告為無罪之諭知。
據上論斷，應依刑事訴訟法第301 條第1 項，判決如主文。
本案經檢察官王巧玲到庭執行職務。
中    華    民    國    95    年    3     月    30    日
                  刑事第六庭審判長法  官  李育仁
                                  法  官  黃潔茹
                                  法  官  許辰舟
以上正本證明與原本無異。
如不服本判決，應於判決送達後10日內，向本院提出上訴狀。
                                  書記官  洪忠改
中    華    民    國    95    年    3     月    30    日


司法院資訊處製作；財團法人民間司法改革基金會備份。
